【裁判字號】    98,訴,1906
【裁判日期】    981230
【裁判案由】    分割共有物
【裁判全文】
臺灣高雄地方法院民事判決              98年度訴字第1906號
原      告  丁○○
訴訟代理人  丙○○
被      告  庚○○
被      告  戊○○
上一人      己○○
訴訟代理人
被     告   乙○○
上一人      甲○○
訴訟代理人
上列當事人間分割共有物事件，本院於民國98年12月23日言詞辯
論終結，判決如下：
    主    文
兩造共有坐落高雄縣梓官鄉○○段七九地號、建、面積一四六點
四四平方公尺及同段八十地號、建、面積二００點四七平方公尺
之土地，合計三四六點九一平方公尺，合併分割為：如附圖一所
示編號A 部分面積一五點０七平方公尺及B 部分六四點九一平方
公尺均分歸被告庚○○所有；C 部分面積六一點三五平方公尺及
F 部分十二點七０平方公尺均分歸原告丁○○所有；D 部分面積
二六點四五平方公尺由兩造依原應有部分比例維持共有；E 部分
面積七二點八九平方公尺分歸被告戊○○所有；G 部分面積七一
點八四平方公尺及H 部分一四點一六平方公尺與I 部分七點五四
平方公尺均分歸被告乙○○所有。
被告乙○○各給付原告丁○○及被告戊○○、庚○○新台幣伍萬
柒仟陸佰壹拾捌元、陸萬捌仟陸佰參拾捌元、壹仟貳佰捌拾參元
。
訴訟費用由兩造各自負擔四分之一。
  事實及理由
一、原告主張：坐落高雄縣梓官鄉○○段79、80地號土地（下稱
    系爭2 筆土地）均為伊與被告庚○○、戊○○、乙○○所共
    有，應有部分均各為1/4 。兩造間就上開2 筆土地並無不能
    分割之協議，依使用目的亦無不能分割之情形，爰依民法第
    823 條規定，並聲明請求將系爭2 筆土地分別分割如附圖二
    所示。
二、被告之答辯：
    被告庚○○、乙○○及戊○○均係以：希望按目前土地使用
    狀態分割，並就各共有人所分得超出原有持分之土地，以公
    告地價計算找補金額。
三、兩造爭執與不爭執之事項：
  (一)不爭執部分：
  1.系爭2 筆土地均為兩造共有，兩造就各筆土地之應有部分均
    為1/4 。
  2.兩造間就系爭2 筆土地並無不能分割之協議，依使用目的亦
    無不能分割之情形。
  3.如附圖一編號B 部分土地其上現有建號145 號房屋（門牌號
    碼高雄縣梓官鄉○○路城隍巷42號），由被告庚○○居住使
    用中；編號C 部分土地上現有建號146 號房屋（門牌號碼高
    雄縣梓官鄉○○路城隍巷42之2 號），由原告丁○○居住使
    用中；編號E 部分土地上現由被告戊○○興建房屋居住使用
    中（門牌號碼為高雄縣梓官鄉○○路城隍巷48號）；編號G
    部分土地其上現有建號142 號房屋（門牌號碼為高雄縣梓官
    鄉○○路城隍巷48之1號），由被告乙○○居住使用中。
  (二)爭執部分：
  1.以何種分割方案分割為宜？
四、本院就兩造必要爭點所為之判斷：
  (一)原告請求分割系爭土地應否准許？
    按「各共有人得隨時請求分割共有物」、「分割之方法不能
    協議決定者，法院得因任何共有人之聲請命為分配」，民法
    第823 條第1 項前段、824 條第2 項定有明文。本件原告主
    張系爭屬建地之土地為兩造所共有，各人之應有部分均為1/
    4 ，而兩造就系爭共有土地並無不為分割之期限，且亦無協
    議分割之特約存在，惟被告就原告之分割請求並不為同意均
    已如上述，則系爭土地之地目既屬建地，就其使用目的自無
    不能分割之情形，而兩造間既未訂有不分割期限或協議分割
    之特約，且兩造就系爭土地之分割方法亦未能協議決定，則
    原告訴請裁判分割系爭共有土地，依法洵屬正當，自應予以
    准許。
  (二)系爭土地合適之分割方案為何？
  1.按「分割共有物，以消滅共有關係為目的。法院裁判分割共
    有土地時，除因該土地內部分土地之使用目的不能分割（如
    為道路）或部分共有人仍願維持其共有關係，應就該部分土
    地不予分割或准該部分共有人成立新共有關係外，應將土地
    分配於各共有人單獨所有」、「查分割共有物固不受分管契
    約之拘束，惟儘量依各共有人使用現狀定分割方法，以維持
    現狀，減少共有人所受損害，當不失為裁判分割斟酌之一種
    原則。」，最高法院民國69年台上字第1831號及82年度台上
    字第1990號分別著有判例或判決意旨可資參照。
  2.查：系爭共有土地之使用現況，如附圖一編號B 部分土地其
    上現有建號145 號房屋，由被告庚○○居住使用中；編號C
    部分土地上現有建號146 號房屋，由原告丁○○居住使用中
    ；編號E 部分土地上現由被告戊○○興建房屋居住使用中；
    編號G 部分土地其上現有建號142 號房屋，由被告乙○○居
    住使用中，餘為空地或私設道路，而系爭土地面臨城隍巷，
    原告丁○○及被告戊○○各有之樓房占有位置之中央有既成
    巷道以通達城隍巷，且上開巷道面積共26.45 ㎡（包括上述
    79 地 號土地5.11㎡及80地號土地21.34 ㎡）等節，此經本
    院會同岡山地政事務所人員到場勘測屬實，並製有勘驗筆錄
    、照片等件在卷可憑，是系爭土地既已分別經兩造於其上占
    有，並各自建有樓房居住使用多年，且兩造均同意以現之使
    用或分管現狀為準而為實物分割，而系爭土地中央之私設道
    路事關原告丁○○及被告戊○○之聯外出入（餘之被告不受
    影響），如未將之保留，往後其即因會無法聯外致不利於渠
    等該屋之使用，亦將妨及原告丁○○於分割後所分得附圖一
    編號F 部分土地之使用規劃，則考量各共有人之使用現狀、
    意願及聯外情形、土地價值等情，其各人分割後之分配位置
    ，自應以本院所提如附圖一所示之方案較符兩造利益及社會
    經濟而屬適當，爰定其分割方法如主文第1 項所示。
  (三)以上開分割方案為分割後，各共有人間應否互為找補金額？
  1.末按「法院裁判分割共有物，除應斟酌各共有人之利害關係
    ，及共有物之性質外，尚應斟酌共有物之價格，倘共有人中
    有不能按其應有部分受分配，或所受分配之不動產，其價格
    不相當時，法院非不得命以金錢補償之」，最高法院57年台
    上字第2117號著有判例。
  2.查：系爭土地之面積合計為346.91㎡，其應有部分為兩造各
    1/ 4，已如上述，是依附圖一所示之分割方法，以兩造各人
    之應有部分比例及應繼續保持共有之情況計算，各共有人可
    分得之土地面積應均為80.115㎡《總面積：346.91㎡－繼續
    共有部分面積：（5.11＋21.34 ＝26.45 ㎡）÷應有部分比
    例：4 ＝80.115㎡》，而如上開分割方法所示，被告庚○○
    實際分得之面積為79.98 ㎡（15.07 ＋64.91 ＝79.98 ）；
    原告丁○○分得之面積為74.05 ㎡（61.35 ＋12.70 ＝74.0
    5 ）；被告戊○○分得之面積為72.89 ㎡；被告乙○○各分
    得之面積為93.54 ㎡（71.84 ＋7.54+14.16＝93.54 ），則
    原告丁○○及被告戊○○與庚○○實際分得之面積顯較其等
    依應有部分比例計算可得之面積各少6.065 ㎡、7.225 ㎡、
    0. 135㎡，其等即有不能按其應有部分受分配之情形，依上
    開說明，本院就兩造各人所應分得之部分，自非不得命以金
    錢互為補償之。
  3.又查：系爭土地之公告土地現值為每平方公尺為新台幣（下
    同）9,500 元，此有土地登記第一類謄本在卷可稽，而兩造
    於審理中乃就如須為補償時陳明同意願以土地公告現值為之
    （見本院98年12月23日言詞辯論筆錄），本院衡以該地位處
    梓官鄉，其價值尚非甚高，且各人分得部分均非直接面臨大
    馬路而無孰人價值較高或低之問題，故認上開補償標準應屬
    合理，依此分得最大面積之被告乙○○即應分別找補原告丁○○及被告戊○○、庚○○之金額即各為57,618元（6.065
    ㎡×9,500 元＝57,618）、68,638元（7.225 ㎡×9,500 元
    ＝68，638 ）、1,283 元（0.135 ㎡×9,500 元＝1,283 ）
    （元以下四捨五入），爰就兩造之應找補金額判決如主文第
    2 項所示。
五、據上論結，本件原告之訴為有理由，合依民事訴訟法第385
    條第1 項、第80條之1 、第85條第1 項，判決如主文。
中    華    民    國    98    年    12    月    30    日
                        民事第一庭    法    官  張茹棻
上為正本係照原本作成。
如不服本判決，應於送達後20日內，向本院提出上訴狀並表明上
訴理由，如於本判決送達前提起上訴者，應於判決送達後10日內
補提上訴理由書（須附繕本）。
中    華    民    國    98    年    12    月    30    日
                                      書 記 官  黃美秀

司法院資訊處製作；財團法人民間司法改革基金會備份。
